【裁判字號】    86,上,185
【裁判日期】    900814
【裁判案由】    分割共有物
【裁判全文】
臺灣高等法院臺南分院民事判決  八十六年度上字第一八五號  ｅ
      上  訴  人
      即  原  告  壬  ○  ○.
      被      告  卯  ○  ○
      即  被  告  庚  ○  ○
                  寅  ○  ○
                  午  ○  ○
                  己  ○  ○
                  甲      ○
                  乙  ○  ○
                  丙  ○  ○
                  戊  ○  ○
右當事人間請求分割共有物事件，兩造對於中華民國八十五年十月九日臺灣臺南地方
法院第一審判決（八十四年度訴字第一五九一號）提起上訴，本院判決如左：
      主      文
原判決廢棄。
上訴人甲○、乙○○、丙○○、戊○○、丁○○、巳○○及辰○○就被繼承人宋珍所
有坐落台南縣仁德鄉○○段第六四三地號、地目建、面積九八一平方公尺，第六四三
之二地號、地目建、面積十四平方公尺，第六四三之三地號、地目建、面積十四平方
公尺，第六四四地號、地目建、面積四九二平方公尺，第六四四之二地號、地目建、
面積二八二平方公尺，第六四四之三地號、地目建、面積八十七平方公尺等六筆土地
之應有部分各四分之一，應按上訴人甲○應有部分八分之一，上訴人乙○○、丙○○
、戊○○及丁○○各四十分之一，上訴人巳○○及辰○○各八十分之一，辦理繼承登
記為公同共有。
兩造共有之坐落台南縣仁德鄉○○段第六四三地號、地目建、面積九八一平方公尺，
第六四三之二地號、地目建、面積十四平方公尺，第六四三之三地號、地目建、面積
十四平方公尺之土地，其分割方法如附表三乙方案所示，即編號Ｅ面積一三○平方公
尺、編號Ｅ１面積五十九平方公尺、編號Ｄ面積一三三‧九四平方公尺、編號Ｄ１面
積九○‧○六平方公尺、編號Ｑ面積十四平方公尺分歸上訴人卯○○取得；編號Ｂ面
積一九四平方公尺分歸上訴人壬○○等五人共同取得，並按應有部分各五分之一之比
例保持共有；編號Ａ面積一八三平方公尺、編號Ｒ面積十四平方公尺分歸上訴人甲○
、乙○○、丙○○、宋蜜、巳○○、辰○○及丁○○共同取得，並按應有部分即上訴
人甲○二分之一，上訴人乙○○、丙○○、宋蜜及丁○○各十分之一，上訴人巳○○
、辰○○各二十分之一比例保持共有；編號Ｃ面積一九一平方公尺分歸上訴人午○○
、庚○○共同取得，並按應有部分各二分之一之比例保持共有。又兩造共有之坐落同
段第六四四地號、地目建、面積四九二平方公尺，第六四四之二地號、地目建、面積
二八二平方公尺，第六四四之三地號、地目建、面積八十七平方公尺之土地，其分割
方法如附表三乙方案所示，即編號Ｉ面積七八‧八一平方公尺、編號Ｉ１面積四一‧
一九平方公尺、編號Ｎ面積二七‧五平方公尺、編號Ｎ１面積二八‧五平方公尺、編
號Ｊ面積十九平方公尺、編號Ｏ面積七十五平方公尺及編號Ｐ面積八十七平方公尺分
歸上訴人卯○○取得；編號Ｇ面積一一六平方公尺、編號Ｌ面積四十三平方公尺分歸
上訴人壬○○等五人共同取得，並按應有部分各五分之一比例保持共有；編號Ｆ面積
一一四平方公尺、編號Ｋ面積六十五平方公尺分歸視同上訴人甲○、乙○○、丙○○
、宋蜜、巳○○、辰○○及丁○○共同取得，並按應有部分即上訴人甲○二分之一，
上訴人乙○○、丙○○、宋蜜及丁○○各十分之一，上訴人巳○○、辰○○各二十分
之一比例保持共有；編號Ｈ面積一二三平方公尺、編號Ｍ面積四十三平方公尺分歸上
訴人午○○、庚○○、寅○○及己○○共同取得，並按應有部分各四分之一之比例保
持共有。
上訴人卯○○應各給付如附表四所示之金額補償上訴人壬○○、丑○○、辛○○、子
○○、癸○○、甲○、乙○○、丙○○、戊○○、巳○○、辰○○、丁○○、人午○
○、庚○○、寅○○及己○○。
第一、二審訴訟費用由兩造依原應有部分比例負擔。
      事      實
甲、上訴人即原告壬○○、丑○○、辛○○、子○○、癸○○（以下簡稱上訴人壬○
    ○等五人）方面：
  一、聲明：求為判決：
（一）原判決廢棄。
（二）上訴人甲○、乙○○、丙○○、戊○○、巳○○、辰○○、丁○○應就被繼承
      人宋珍所有坐落台南縣仁德鄉○○段第六四三地號、建、面積九八一平方公尺
      ，第六四三之二地號、建、面積一四平方公尺，第六四三之三地號、建、面積
      一四平方公尺，第六四四地號、建、面積四九二平方公尺，第六四四之二地號
      、建、面積二八二平方公尺，第六四四之三地號、建、面積八七平方公尺等六
      筆土地之應有部分各四分之一，辦理繼承登記為公同共有。
（三）坐落台南縣仁德鄉○○段第六四三地號、建、面積九八一平方公尺，第六四四
      地號、建、面積四九二平方公尺，第六四四之三地號、建、面積八七平方公尺
      三筆土地應予合併分割；同段第六四三之二地號、建、面積一四平方公尺，第
      六四四之二地號、建、面積二八二平方公尺，第六四三之三地號、建、面積一
      四平方公尺三筆土地准予合併分割，分割方法為如附表一甲案所示：即Ａ部分
      面積一八三平方公尺、Ｆ部分面積一一四平方公尺、Ｒ部分面積一四平方公尺
      及Ｋ部分面積六五平方公尺，分歸視同上訴人甲○、乙○○、丙○○、戊○○
      、巳○○、辰○○及丁○○依其應有部分保持公同共有；Ｂ部分面積一九四平
      方公尺、Ｇ部分面積一一六平方公尺及Ｌ部分面積四三平方公尺，分歸上訴人
      壬○○、丑○○、辛○○、子○○及癸○○各按原應有部分比例保持共有；Ｃ
      部分面積一九一平方公尺、Ｈ部分面積一二三平方公尺及Ｍ部分面積四三平方
      公尺，分歸上訴人午○○、庚○○、寅○○及己○○各按原應有部分比例保持
      共有；Ｄ部分面積一三三．九四平方公尺、Ｉ部分面積七八．八一平方公尺、
      Ｎ部分面積二七．五平方公尺、Ｄ１部分面積九○．○六平方公尺、Ｉ１部分
      面積四一．一九平方公尺及Ｎ１部分面積二八．五平方公尺，分歸上訴人卯○
      ○所有；Ｅ部分面積一三○平方公尺、Ｅ１部分面積五九平方公尺、Ｊ部分面
      積一九平方公尺、Ｏ部分面積七五平方公尺、Ｐ部分面積八七平方公尺及Ｑ部
      分面積一四平方公尺分由兩造各按其原應有部分之比例保持共有。
（四）兩造應按如附表二（即本院卷三第一五九頁）所示之金額相互補償。
（五）上訴人卯○○之上訴駁回。
  二、陳述：除與原判決記載相同者，予以引用外，補稱：
（一）本件依原判決附圖合併分割之土地僅有三筆，即台南縣仁德鄉○○段第六四三
      號、六四四號及六四四之二號，另第六四三之三號及六四四之三號等二筆土地
      未予合併分割，則原判決主文第二項將第六四三之三號及六四四之三號二筆土
      地列入合併分割，似有違誤。又依原判決附圖所示第六四四之二號土地亦列入
      合併分割，惟已故之宋珍就第六四四之二號土地之應有部份僅為四分之一，而
      原判決主文第一項卻未判命宋珍繼承人即上訴人甲○、乙○○、丙○○、戊○
      ○、蘇宋秀鳳（巳○○、辰○○）、丁○○（以下簡稱上訴人甲○等七人）就
      第六四四之二號土地應辦理繼承登記，仍有違誤；另就第六四三之二號土地亦
      未辦理繼承登記，致有予廢棄改判之必要。
（二）第六四三號、六四四號及六四四之二號等三筆土地之總面積為一七五五平方公
      尺，其中已故之宋珍、上訴人壬○○等五人、上訴人卯○○及上訴人午○○等
      應有部份各為四分之一；而上訴人壬○○等五人分得面積為四○九平方公尺，
      上訴人甲○等七人分得面積為四一八平方公尺，上訴人午○○分得面積為四一
      三平方公尺，上訴人卯○○分得面積為五一五平方公尺；上訴人壬○○等五人
      之應有部分既與其他共有人相同，分得土地之面積卻最少，且與上訴人卯○○
      相差達一○六平方公尺，不公平孰甚。而原判決主文第二項列入分割土地共有
      五筆，即第六四三號、六四三之三號、六四四號、六四四之三號及六四四之二
      號，五筆土地面積總計為一八五六平方公尺，但兩造分得土地面積總計僅為一
      七五五平方公尺，相當於第六四三號、六四四號及六四四之二號等三筆土地面
      積總和，二者顯有矛盾，而有重新測量之必要。
（三）依原審判決之分割方案，則附圖Ｅ１部分分歸上訴人卯○○，顯然不公；且Ｅ
      部分再由卯○○按四分之一應有部分比例保持共有，更非合理。故主張Ｅ１及
      Ｅ部分應由共有人各按原應有部份保持共有，其餘上訴人卯○○逾越應有部份
      面積所佔用土地則應按市價賠償，始屬合理。且上訴人甲○於  鈞院亦稱剩餘
      一塊空地（即Ｅ部份）係全體共有人共有，上訴人卯○○竟欲霸佔為己有，此
      法律絕不容許。又上訴人卯○○主張Ｄ面積一三三‧九四平方公尺、Ｉ面積七
      八‧八一平方公尺、Ｎ面積二七‧五平方公尺由其取得，而以三百五十五萬二
      千八百零七元補償其他共有人，每坪尚不足新台幣（下同）五萬元，顯屬偏低
      ；且其他附圖Ｄ１、Ｉ１、Ｎ１、Ｅ、Ｅ１、Ｊ、Ｑ、Ｏ、Ｐ等土地之面積共
      計五四三‧七五平方公尺全部若分歸其所有，亦遠逾其應有部分面積；則上訴
      人卯○○不僅分得超出其應有部分面積之土地，且以低價購得Ｄ、Ｉ、Ｎ之土
      地，顯屬不公，而無可採。故今因各共有人分得部分之價值與其原應有部分之
      價值並不相同，其價值差額已經  鈞院囑託鑑定人鑑定，茲聲明依該鑑定結果
      （同附表二所示相互補償金額），命兩造相互補償其差額。
（四）系爭第六四三號與六四三之三號二筆土地相連，且共有人相同；第六四四號、
      六四四之三號與六四四之二號三筆土地相連，且共有人相同；故第六四三號與
      六四三之三號二筆土地可合併分割，第六四四號、六四四之三號與六四四之二
      號三筆土地可合併分割，因五筆土地連成一體，而兩造分成四房，五筆土地上
      共有四間房屋，故應將五筆土地分成Ａ、Ｂ、Ｃ、Ｄ、Ｅ五個部分，即Ａ、Ｂ
      、Ｃ、Ｄ分別按四間房屋佔有現狀分割成四方形之四塊整齊之土地（惟不必完
      全按房屋坐落土地情形分割，否則Ａ、Ｂ、Ｃ、Ｄ將分割成不整齊之土地）；
      至Ｅ部份土地再依各造剩餘面積按比例保持共有（例如五筆土地面積總共二千
      平方公尺，上訴人壬○○等五人四分之一應得五百平方，如Ａ部分其僅分得三
      五○平方公尺，則Ｅ部份土地其應分得面積為一五○平方公尺）；如各造中有
      房屋佔用土地已逾其應有部分面積，則不僅Ｅ部份土地不能共有，且應按市價
      補償（如上訴人卯○○分得Ｄ部份土地為六○○平方公尺，而其五筆土地總和
      應得面積僅為五○○平方公尺，則不僅Ｅ部份土地不能共有，且應就超過之一
      ○○平方公尺土地補償其他共有人），始能維持公平。要之，上訴人壬○○等
      五人主張各造實際分得土地面積不能逾其應有部份面積，否則分割即非公平。
（五）至上訴人卯○○稱：許玉春之母親亦說Ｅ部份土地係其分得云云；然許玉春之
      母親年齡已一百歲，意識不清，經常胡言亂語，有如幼童，有身份證可資證明
      ；故其所言毫無參考價值。上訴人卯○○竟趁機騙取許玉春之母親之供詞且予
      以錄音，實在太不光明正大。
（六）上訴人壬○○等五人對於上訴人卯○○另主張系爭土地共有人曾有協議分割乙
      點予以否認。因系爭土地曾於何時達成分割之協議？參與協議之共有人為何人
      ？協議分割之內容如何？上訴人卯○○均無法具體說明，亦不能舉證證明，僅
      籠統泛稱共有人曾約定將系爭土地分成五塊，由其祖父分得較不具價值之附圖
      編號Ｏ、Ｉ及Ｅ、Ｊ部份土地；既無當時協議之分割圖說，事後復未辦理分割
      登記；則上訴人卯○○之主張能否採信顯有疑問。因之系爭土地是否曾有協議
      分割既屬可疑，而不能採信。且依上訴人卯○○之主張協議分割乃四十年前後
      之事，則迄今已有四十餘年，請求履行契約亦已罹於時效，依法自不能再主張
      依協議方案請求分割，故所謂協議分割實無斟酌之必要。
（七）若依前述上訴人壬○○等五人所主張之分割方法，分歸上訴人卯○○單獨所有
      之可建築房屋基地面積為三四四平方公尺，分歸上訴人壬○○等五人者為三一
      ○平方公尺，分歸被上訴人宋珍之繼承人者為二九七平方公尺，分歸上訴人午
      ○○、庚○○、寅○○、己○○者為三一四平方公尺；亦即上述分割方法於上
      訴人卯○○最為有利，應屬可採。
（八）附圖編號Ｅ、Ｅ１、Ｑ、Ｊ、Ｏ、Ｐ等土地均為空地，從不曾有人使用，上訴
      人卯○○係臨訟始於該部分土地上堆置物品，表示該部分土地為其使用；故上
      訴人壬○○等五人不同意該部分土地分歸上訴人卯○○。且鑑定價格亦與市價
      相去甚遠，亦為上訴人壬○○等五人不同意之原因之一；上訴人壬○○等五人
      主張該部份土地應由全體共有人保持共有，用意為將來出售後由全體共有人按
      比例分配價金；如該部份土地因有其他共有人不同意而不能保持共有，則命予
      變賣而由全體共有人按比例分配價金，亦與上訴人壬○○等五人欲保持共有而
      將來受賣之目的相符。況按變賣所得分配價金，亦無價格合理與否之問題，堪
      稱允當。另由相片可知，附圖編號Ｅ、Ｅ１、Ｊ、Ｑ、Ｐ、Ｏ土地為空地，上
      面堆置木塊及有已廢置無價值之木造倉庫平房乙棟，至上訴人卯○○之住宅並
      非坐落在上開土地上，故上開土地實以變賣由出價最高者取得所有權為宜；此
      不僅對共有人有利，亦能維持公平，以免共有人有不平之語。而上訴人壬○○
      等五人就附圖（八十六年六月十九日複丈成果圖）所示Ｅ部分、Ｊ部分及Ｏ部
      分，願變賣分割。
（九）上訴人壬○○等五人對八十七年九月二十二日之鑑定結果無意見。渠等主張依
      上述鑑定結果分割系爭土地，乃因此分割方案係依地上物現狀分割，而附圖編
      號Ｅ、Ｅ１、Ｊ、Ｑ、Ｐ、Ｏ等土地為空地，分歸其中一共有人，有失公平。
      且附圖編號Ｅ、Ｅ１、Ｊ、Ｑ、Ｐ、Ｏ若由全體共有人保持共有，將來以變賣
      方法分割，由欲取得該土地之共有人以合理之價值應買，不僅對其他共有人有
      利，亦可免獨利現欲取得該土地之共有人。
  三、證據：除援用於原審所提之證據外，補提身份證影本、分割草案、附圖、附表
      (一)各共有人相互補償明細表、分割方案圖、附表(二)共有人應有部分明細表、土
      地及建物登記簿謄本、許玉春之除戶戶籍謄本各一份、國際新聞版報紙二份及
      照片八張為證，並聲請訊問證人許清直、庚○○、午○○、許玉春之母。
乙、上訴人即被告方面：
壹、上訴人卯○○方面：
  一、聲明：求為判決：
（一）原判決關於分割方法部分廢棄。
（二）兩造共有坐落台南縣歸仁鄉○○段第六四三號、建、面積九八一平方公尺、同
      段第六四三之二號、道（建）、面積一四平方公尺，同段六四三之三號、道（
      建）、面積一四平方公尺等三筆土地准予合併分割，其分割方法如八十六年六
      月十九日複丈成果圖所示（如附表三乙案，下同），即：(1)編號Ｅ面積一三○
      平方公尺，Ｅ１面積五九平方公尺，Ｄ面積一三三、九四平方公尺、Ｄ１面積
      九○、○六平方公尺、Ｑ面積一四平方公尺，分歸上訴人卯○○取得。(2)編號
      Ｂ面積一九四平方公尺，分歸上訴人壬○○等五人共同取得。(3)編號Ａ面積一
      八三平方公尺、Ｒ面積十四平方公尺，分歸視同上訴人甲○、乙○○、丙○○
      、宋蜜、宋秀鳳及丁○○共同取得。(4)編號Ｃ面積一九一平方公尺，分歸上訴
      人午○○、庚○○共同取得。
（三）兩造共有坐落台南縣歸仁鄉○○段第六四四號、建、面積四九二平方公尺，同
      段第六四四之二號、道（建）、面積二八二平方公尺，同段第六四四之三號、
      建、面積八七平方公尺等三筆土地准予合併分割，其分割方法如八十六年六月
      九日複丈圖所示，即：(1)編號Ｉ面積七八、八一平方公尺，Ｉ１面積四一、一
      九平方公尺，Ｎ面積二七、五平方公尺、Ｎ１面積二八、五平方公尺，Ｊ面積
      一九平方公尺，Ｏ面積七五平方公尺，Ｐ面積八七平方公尺，分歸上訴人卯○
      ○取得。(2)編號Ｇ面積一一六平方公尺，Ｌ四三平方公尺，分歸上訴人壬○○
      等五人共同取得。(3)編號Ｆ面積一一四平方公尺，Ｋ面積六五平方公尺，分歸
      視同上訴人甲○、乙○○、丙○○、宋蜜、宋秀鳳及丁○○共同取得。(4)編號
      Ｈ面積一二三平方公尺，Ｍ面積四三平方公尺，分歸視同上訴人午○○、庚○
      ○、寅○○、己○○共同取得。
（四）上訴人壬○○等五人之上訴駁回。
  二、陳述：除與原判決記載相同者，予以引用外，補稱：
（一）如認上訴人卯○○主張之前述分割方案不可採，請審酌上訴人卯○○使用土地
      情形，將原判決分割方案有關上訴人卯○○分得部分與編號Ｅ、Ｊ、Ｏ部分空
      地對調，即如附圖所示分割方案分割。即原判決附圖Ｄ部分留一六八平方公尺
      由上訴人壬○○等五人與上訴人庚○○等十一人保持共有，仍可兼顧兩造使用
      土地情況，亦較為公平。
（二）按分割共有物請求權，於協議分割契約成立後，即已因行使而消滅，故不得再
      請求以協議或裁判分割（最高法院五十九年台上字第一一九八號判例參照）；
      而此協議分割共有物之約定，係債權行為，不以書面為之必要，凡有明示或默
      示之意思表示，對分割之方式事前之同意或事後之追認者，均可認為有分割之
      協議（最高法院四十三年台上字第九五二號判例參照）；且分割之協議，不僅
      在共有人間發生效力，對於應有部分之繼承人或受讓人，亦有拘束力，故共有
      人如有將應有部分讓與第三人或由其繼承人者，該分割契約對受讓人或繼承人
      繼續存在（最高法院四十八年台上字第一○六五號判例參照）。系爭八（六）
      筆土地均為兩造之祖父葉輕老等四人所共同購買，而於四十年前後，共有人已
      協議分割，將共有之系爭土地合併分成五塊；即如原判決附圖所示編號ＡＦＫ
      、ＢＧＬ、ＣＨＭ、ＤＩＮ、ＥＥ１ＪＯ及第六四三之三、六四四之三；因編
      號ＤＩＮ部分土地當時種刺竹、林投，又無通道，利用價值低，編號ＥＥ１Ｊ
      Ｏ及第六四三之三、六四四之三第號部分是深坑，廢物堆積，雜草叢生，係被
      認為無用之地（俗稱垃圾地）；因此原全體共有人同意先就編號ＡＦＫ、ＢＧ
      Ｌ、ＣＨＭ、ＤＩＮ四部份抽籤決定土地位置，並約定同意抽到編號ＤＩＮ土
      地者，連同分得ＥＥ１ＪＯ及第六四三之三、六四四之三部分之土地以資補償
      ，如此則兩造分得土地上建物可避免拆除，且補償上訴人卯○○墾地費用。嗣
      抽籤結果係由上訴人卯○○之祖父葉輕老抽得編號ＤＩＮ部分，因而編號ＥＥ
      １ＪＯ及第六四三之三、六四四之三地號部分連同歸伊所有。共有人均按五等
      分土地各別使用分到之一塊地，葉輕老則使用二塊土地迄今不變。事後經上訴
      人卯○○整理環境使土地地貌改觀；茲許玉春竟主張將之變價分割，推翻伊已
      同意之鑑定補償，顯無理由。
（三）當時原共有人對協議分割契約雖未以書面為之，惟渠等意思表示一致，因而協
      議分割契約早已於四十年間成立；而兩造均為原共有人之繼承人，依法依理應
      受該協議分割契約之拘束；此可由兩造就土地之使用現狀及原共有人之繼承人
      午○○（現任台南縣仁德鄉大甲村村長）、庚○○、癸○○父子、乙○○等人
      出具之證明書；與許玉春之母（年已百歲，現仍健在）表明確有上述協議抽籤
      分割之事實可證，並可資傳證。因之，據上開最高法院判例所示，許玉春在原
      審提出之分割共有物之訴，依法不合，應予駁回。
（四）系爭土地為兩造先祖父共同購買，且由兩造依法繼承取得共有，此為兩造不爭
      之事實；四十多年來，社會形態之變遷，系爭土地由農地變更地目為建地，土
      地利用價值因而高漲；許玉春明知系爭土地原共有人已有協議分割之約定，並
      有分割、分管之使用事實，竟昧著良心而矇騙法院提出分割共有物之訴，不知
      其良心、道義及公理何在？更不知其居心用意何在？原審法院亦未明察，而在
      判決理由第四點中略謂：‧‧雙方既未定有不分割之特約，亦無因物之使用目
      的不能分割之情形，兩造復不能達成分割之協議‧‧云云，容有誤會之處。且
      原審法院亦未對出具證明書之證人傳訊，而謂上訴人卯○○對此有利於己之事
      實，未能舉證以實其說，尚難採信；似有違法不妥之處。退而言之，系爭土地
      若需以裁判分割為之，懇請斟酌上訴人卯○○四代世居如原審判決附圖所示編
      號Ｄ、Ｉ、Ｎ、Ｅ、Ｅ１、Ｊ、Ｏ及第六四三之三、六四四之三土地上，且業
      已於該處建有房屋，為維護先祖父之遺產避免拆除房屋，及分割分管使用多年
      之事實，依照上訴人卯○○上訴聲明判決，而達土地經濟有效利用及公平原則
      。
（五）按當事人主張有利於己之事實者，就其事實有舉證之責任，雖為民事訴訟法第
      二百七十七條明文規定；惟同法第二百七十九條第一項亦明定：當事人主張之
      事實，經他造於準備書狀內或言詞辯論時或在受命法官、受託法官前自認者，
      無庸舉證；且同法第二百八十二條亦明定：法院得依已明瞭之事實，推定應證
      事實之真偽；再者，主張契約關係之存在者，雖不能證明其契約締結之事實，
      但依契約履行之事實，足以推定其契約關係存在時，自不容契約當事人無端否
      認（最高法院二十一年上字第三○四六號判例參照）。本件上訴人卯○○再三
      主張系爭土地在先祖父葉輕老等四人共有時，早已有協議分割共有物之約定，
      且各繼承人亦受被繼承人之約束，而有分割分管占有共有物之事實；且此有下
      列事實可證，且亦為本件首應審究之處；因許玉春在八十五年十月四日原審言
      詞辯論時，已自認系爭土地原共有人有以抽籤方式而協議分割之事實，並稱：
      「抽籤之事我知道，我父親有告訴我，是他與被告（卯○○）之祖父四人共同
      買的，另外空地是我父親認因前面那塊地使用價值較差，應連同取得連接之旁
      邊那塊未開墾地以資補償」等語；而協議分割共有物之約定，係債權行為，不
      以書面為之必要，凡有明示或默示之意思表示，均可認為有分割之協議，依法
      其繼承人應受協議分割契約之拘束；而上訴人壬○○等五人之訴訟代理人張文
      嘉律師於八十五年十月四日原審言詞辯論時亦陳：「沒有明確約定，只是口頭
      約定‧‧」等語，顯見上訴人壬○○等五人均自認有協議分割分管等抽籤事實
      之約定。再者，系爭土地原共有人宋珍如附圖所示編號ＡＦ，許玉春編號ＢＧ
      ，庚○○等四人編號ＣＨ，上訴人卯○○編號ＤＩＥＪ之土地，顯見四十年系
      爭土地原共有人協議分割時係依據當時之社會環境，及土地使用價值之高低價
      值所作合理公平公正之分割。因上訴人卯○○之先祖父抽籤所得是位於巷尾，
      使用價值差，因而連同取得連接旁邊未開墾之地即編號Ｅ、Ｊ之土地以資補償
      。綜上所述，上訴人卯○○主張系爭土地原共有人已有協議分割之約定，且各
      繼承人在原協議分割約定之土地上重新建築，歷經三、四十年且相安無事，足
      見上訴人卯○○所言非虛。
（六）許玉春向  鈞院具陳之準備書狀內（八十七年二月二日）第三項指稱：「上訴
      人卯○○主張Ｄ面積一三三、九四平方公尺、Ｉ面積七八、八一平方公尺、Ｎ
      面積二七、五平方公尺由其取得，而以三百五十五萬二千八百零七元補償其他
      共有人，每坪尚不足五萬元，顯屬偏低，且其他Ｄ１、Ｉ１、Ｎ１、Ｅ、Ｅ１
      、Ｊ、Ｑ、Ｏ、Ｐ共計五四三、七五平方公尺全部分歸其所有，亦遠逾其應有
      部份面積，則上訴人卯○○不僅分得超出其應有部份面積之土地且以低價購得
      Ｄ、Ｉ、Ｎ之土地，顯屬不公，而無可採」云云。惟系爭土地編號Ｄ、Ｉ、Ｎ
      、Ｄ１、Ｉ１、Ｎ１、Ｅ、Ｅ１、Ｊ、Ｏ、Ｑ、Ｐ部分面積之土地，早於四十
      餘年前，經兩造之祖父葉輕老等四人抽籤決定而協議分割，並有分割分管之使
      用事實；因之，上述部分面積之土地係上訴人卯○○繼承其祖父葉輕老應有部
      分，自為上訴人卯○○所有；僅是上訴人卯○○未向地政機關辦理分割共有物
      登記而已。現許玉春明知且在第一、二審均已承認其祖父對共有土地有以抽籤
      約定協議分割之事實，卻提起分割共有物之訴，並強指上述土地為共有人所共
      有，依法依理不合，應予駁回其第一審之訴，合先說明。
（七）上訴人卯○○在  鈞院準備程序中雖主張編號Ｄ面積一三三、九四平方公尺、
      Ｉ面積七八、八一平方公尺、Ｎ面積二七、五平方公尺，願以三百五十五萬二
      千八百零七元補償其他共有人，而取得該土地；惟上訴人卯○○認為不妥，其
      理由如下：上訴人卯○○雖曾表示願以每平方公尺按公告地價加四成之價金補
      償，但此會造成其最大之損失，再依  鈞院囑託華聲企業發展鑑定顧問有限公
      司鑑定，其在報告書略謂：地區經濟、人口動向、人文景觀、當地房地產交易
      現況等分析而得，‧‧「所調查之土地市價行情，大多數係查訪當地居民、仲
      介業者或新建房屋，而市調資料亦為當地居民於訪查時得知，唯本區域內房地
      產交易市場並不十分活絡」（鑑定報告書第十頁第九行）云云；亦即其鑑價係
      依市場行情，唯其並未斟酌目前房地產低迷而造成「有價無市」、「有行無市
      」之景象。退而言之，上訴人卯○○如以三百五十五萬二千八百零七元補償其
      他共有人，在辦理土地分割登記時，尚應負擔土地增值稅、登記規費、代書費
      等稅費，合計已超越市場交易之金額。再者，上訴人卯○○經判決分割後所得
      之編號Ｎ、Ｎ１、Ｏ、Ｑ部分土地為政府道路預定地，不得建築；政府徵收時
      係以公告地價加四成補償而已。現系爭土地每平方公尺之公告地價僅為七千五
      百元，而許玉春竟謂每坪尚不足五萬元，顯屬偏低且不公等等，實屬無稽之談
      。若需以裁判分割為之，亦請斟酌上訴人卯○○之權益，而以合理、適當之價
      額定之。準此上訴人卯○○若分割結果需補償時，就超過持分額所分得之編號
      ＤＩＮ部分二四○、二五平方公尺土地，願依公告現值每平方公尺七千五百元
      總計一百八十萬一千八百七十五元補償各上訴人。
  三、證據：除援用於原審所提之證據外，補提分割方案圖一份為證。
貳、上訴人甲○方面：
    上訴人甲○未於最後言詞辯論期日到場，然據其於本院準備程序中所為之聲明及
    陳述如後：
  一、聲明：對於所採之分割方案無意見。
  二、陳述：除與原判決記載相同者，予以引用外，補稱：
（一）請庭上公平處理。
（二）其父親當初告訴伊說另一塊地是要讓共有人全體堆放柴堆的，且那不是塊垃圾
      地，以前其小時候幫伊父親堆柴堆時，曾問父親說這塊土地是何人的，父親告
      訴我說這塊土地是共有的。
（三）其就附圖（八十六年六月十九日複丈成果圖）所示編號Ｅ部分、Ｊ部分及Ｏ部
      分，願以變賣之方式分割。
  三、證據：援用於原審所提之證據。
參、上訴人寅○○、己○○方面：
    上訴人寅○○、己○○未於最後言詞辯論期日到場，然據其於本院審理時具狀陳
    述之聲明及陳述如後：
  一、聲明：對於所採之分割方案無意見。
  二、陳述：
      就原判決附圖（八十八年六月十九日複丈成果圖）所示Ｅ部分、Ｊ部分及Ｏ部
      分，願變賣分割。
肆、上訴人庚○○方面：
    上訴人庚○○未於最後言詞辯論期日到場，亦未提出任何書狀作何聲明及陳述；
    惟其於原審時所為之聲明及陳述如後：
  一、聲明：同意許玉春在原審所提之分割方案。
  二、陳述：
      其同意合併分割，且贊同許玉春在原審所提之分割方案。
伍、上訴人午○○、乙○○、丙○○、戊○○、丁○○、巳○○、辰○○方面：
    上訴人午○○等七人未於最後言詞辯論期日到場，亦未提出任何書狀作何聲明及
    陳述。
丙、本院依上訴人卯○○之聲請囑託台南縣歸仁地政事務所勘驗測量，並囑託華聲企
    業發展鑑定顧問有限公司就歸仁地政事務所八十六年六月十九日複丈成果圖，計
    算若Ｄ、Ｉ、Ｎ如分歸卯○○，則其應補償其他共有人各若干金額？及計算許玉
    春所提出之分割方法及補償之金額。
      理      由
一、按分割共有物訴訟，其訴訟標的應於共有人全體必經合一確定，而上訴就形式上
    觀之，係有利益於共同訴訟人之行為，故本件就原審被告部分雖僅由上訴人卯○
    ○提起上訴，依民事訴訟法第五十六條第一項第一款規定其上訴效力仍及於一審
    同造之其他共有人（即庚○○、寅○○、午○○、己○○、甲○、乙○○、丙○
    ○、戊○○、丁○○、巳○○及辰○○等十一人），爰併列為視同上訴人予以裁
    判。又本件經原審判決後，其中之原告即上訴人許玉春於本院審理中即八十九年
    三月十四日去世（本院卷三第七十二頁），而由其繼承人繼承本件系爭土地之應
    有部分，且經其繼承人即上訴人壬○○等五人具狀承受訴訟，有承受訴訟狀及戶
    籍謄本附卷可參（本院卷三第八十六頁）；再者被告即視同上訴人蘇宋秀鳳亦於
    本院審理中去世，經上訴人許玉春於本院審理中具狀請求聲明承受訴訟，而經本
    院以裁定命其繼承人即上訴人巳○○、辰○○具狀承受訴訟，有送達證書及郵件
    回執各一份在卷可參（本院卷三第五十五至五十七、七十四頁）；則揆之民事訴
    訟法第一百七十五條、第一百七十六條及第一百七十八條之規定，自屬合法，而
    無再將原告許玉春列為上訴人、被告蘇宋秀鳳列為視同上訴人之必要。次按訴之
    變更、追加，非經他造同意，不得為之。但第二百五十五條第一項第二款至第六
    款情形，不在此限；又訴之變更、追加他訴，於擴張或減縮應受判決事項之聲明
    行為無礙；民事訴訟法第四百四十六條第一項及第二百五十五條第一項第三款分
    別定有明文參照。本件上訴人壬○○等五人之被繼承人即原審原告許玉春於民事
    訴訟起訴狀係請求就兩造所分別共有而坐落台南縣仁德鄉○○段第六四三號、第
    六四三之三號、第六四四號及第六四四之三號等四筆土地予以裁判分割；嗣於本
    院準備程序時請求就坐落同段第六四三之二號及六四四之二號等二筆土地與前揭
    四筆土地一併裁判分割。此係屬民事訴訟法第二百五十五條第一項第三款所謂擴
    張（追加）應受判決事項之聲明，且其餘上訴人等亦無異議，而為本案之言詞辯
    論，依前揭之說明，自屬無礙（最高法院五十三年度台上字第九四三號判例參照
    ）。另本件視同上訴人庚○○、寅○○、午○○、己○○、甲○、乙○○、丙○
    ○、戊○○、丁○○、巳○○及辰○○等十一人經合法通知無正當理由不到場，
    核無民事訴訟法第三百八十六條各款所列情形，准依上訴人壬○○等五人之聲請
    ，由其一造辯論而為判決；均合先敘明。
二、本件上訴人壬○○等五人（即許玉春）起訴主張：坐落台南縣歸仁鄉○○段第六
    四三號、第六四三之二號及第六四三之三號土地（以下簡稱系爭一土地），與坐
    落同段第六四四號、第六四四之二號及第六四四之三號土地（以下簡稱系爭二土
    地）；其中系爭一土地為上訴人壬○○等五人與上訴人卯○○、午○○、庚○○
    、甲○、乙○○、丙○○、宋蜜、蘇宋秀鳳（即巳○○、辰○○）及丁○○等人
    所共有；至系爭二土地則為上訴人壬○○等五人與上訴人卯○○、午○○、庚○
    ○、寅○○、己○○、甲○、乙○○、丙○○、宋蜜、蘇宋秀鳳（即巳○○、辰
    ○○）及丁○○等人所共有；其所有權應有部分之比例則分別如附表四所示。又
    系爭一、二土地之共有人宋珍已故，而宋珍生一子一女，其中女兒甲○尚存，子
    宋丑則已故，宋丑生有二男三女，即乙○○、丙○○、戊○○、蘇宋秀鳳、丁○
    ○，依法渠等繼承宋珍遺產，其應繼分比例為上訴人甲○二分之一，上訴人乙○
    ○、丙○○、戊○○、蘇宋秀鳳、丁○○各均十分之一，且上訴人蘇宋秀鳳亦已
    去世，而由其子巳○○、辰○○繼承其遺產，以上除繼承人即上訴人甲○以外，
    其餘均居住美國，致無法辦理繼承及分割事宜，故有訴請辦理繼承分割登記之必
    要。另系爭土地並無因物之使用目的不能分割情事，且共有人間亦無不分割之約
    定者，惟因兩造無法達成協議分割，請合併分割系爭六筆土地；爰提起本件訴訟
    ，求為裁判分割之判決。至有關分割後各共有人相互間之補償標準，則請求依按
    如附表二所示之以計算各共有人相互補償之金額等語。
三、本件上訴人卯○○則以：系爭六筆土地均為兩造之祖父葉輕老等四人所共同購買
    ，而於四十年前後，共有人已協議分割，將共有之系爭土地合併分成五塊；即如
    原判決附圖所示編號ＡＦＫ、ＢＧＬ、ＣＨＭ、ＤＩＮ、ＥＥ１ＪＯ及第六四三
    之三、六四四之三；因編號ＤＩＮ部分土地當時種刺竹、林投，又無通道，利用
    價值低，編號ＥＥ１ＪＯ及第六四三之三、六四四之三第號部分是深坑，廢物堆
    積，雜草叢生，係被認為無用之地；因此原全體共有人同意若抽到編號ＤＩＮ土
    地者，連同分得ＥＥ１ＪＯ及第六四三之三、六四四之三部分之土地以資補償，
    嗣抽籤結果係由上訴人卯○○之祖父葉輕老抽得編號ＤＩＮ部分，因而編號ＥＥ
    １ＪＯ及第六四三之三、六四四之三地號部分連同歸伊所有；茲許玉春竟主張將
    之變價分割，推翻伊已同意之鑑定補償，顯無理由。退而言之，系爭土地若需以
    裁判分割為之，請斟酌上訴人卯○○四代世居如原審判決附圖所示編號Ｄ、Ｉ、
    Ｎ、Ｅ、Ｅ１、Ｊ、Ｏ及第六四三之三、六四四之三土地上，且業已於該處建有
    房屋，為維護先祖父之遺產避免拆除房屋，及分割分管使用多年之事實，依照上
    訴人卯○○上訴聲明判決，而達土地經濟有效利用及公平原則。又系爭土地編號
    Ｄ、Ｉ、Ｎ、Ｄ１、Ｉ１、Ｎ１、Ｅ、Ｅ１、Ｊ、Ｏ、Ｑ、Ｐ部分面積之土地，
    既早於四十餘年前，經兩造之祖父葉輕老等四人抽籤決定而協議分割，並有分割
    分管之使用事實；因之，上述部分面積之土地係上訴人卯○○繼承其祖父葉輕老
    應有部分，自為上訴人卯○○所有；僅是上訴人卯○○未向地政機關辦理分割共
    有物登記而已。現許玉春明知且在第一、二審均已承認其祖父對共有土地有以抽
    籤約定協議分割之事實，卻提起分割共有物之訴，並強指上述土地為共有人所共
    有，依法依理不合，應予駁回。另鑑定報告書並未斟酌目前房地產低迷而造成「
    有價無市」、「有行無市」之景象，且在辦理土地分割登記時，尚應負擔土地增
    值稅、登記規費、代書費等稅費，合計已超越市場交易之金額；若需以裁判分割
    為之，亦請斟酌上訴人卯○○之權益，而以合理、適當之價額定之。準此上訴人
    卯○○若分割結果需補償時，就超過持分額所分得之編號ＤＩＮ部分二四○、二
    五平方公尺土地，願依公告現值每平方公尺七千五百元總計一百八十萬一千八百
    七十五元補償各上訴人。再者，如認上訴人卯○○主張之前述分割方案不可採，
    請審酌上訴人卯○○使用土地情形，將原判決分割方案有關上訴人卯○○分得部
    分與編號Ｅ、Ｊ、Ｏ部分空地對調，即原判決附圖Ｄ部分留一六八平方公尺由上
    訴人壬○○等五人與上訴人庚○○等十一人保持共有，仍可兼顧兩造使用土地情
    況，亦較為公平；上訴人甲○則以：其父親當初告訴伊說另一塊地是要讓共有人
    全體堆放柴堆的，且那不是塊垃圾地，以前其小時候幫伊父親堆柴堆時，曾問父
    親說這塊土地是何人的，父親告訴我說這塊土地是共有的。另就八十六年六月十
    九日複丈成果圖所示編號Ｅ部分、Ｊ部分及Ｏ部分，願以變賣之方式分割；上訴
    人寅○○、己○○則以：對於所採之分割方案無意見，惟就八十八年六月十九日
    複丈成果圖所示Ｅ部分、Ｊ部分及Ｏ部分，願變賣分割；上訴人庚○○則以：其
    同意合併分割，且贊同許玉春在原審所提之分割方案等語，分別資為抗辯。
四、請求辦理繼承登記部分：
（一）本件上訴人壬○○等五人主張系爭一、二土地之原共有人宋珍已故，而宋珍於
      生前生有一子一女，其中女兒甲○尚存，子宋丑則已故，宋丑生有二男三女，
      即乙○○、丙○○、戊○○、蘇宋秀鳳、丁○○，依法渠等繼承宋珍遺產，其
      應繼分比例為上訴人甲○二分之一，上訴人乙○○、丙○○、戊○○、蘇宋秀
      鳳、丁○○各均十分之一；惟上訴人蘇宋秀鳳現亦已去世，而由其子即巳○○
      、辰○○繼承其遺產；以上除繼承人即上訴人甲○以外，其餘均居住美國，致
      無法辦理繼承及分割事宜，故有訴請辦理繼承分割登記之必要之事實，已據上
      訴人壬○○等五人於本院審理時陳述在卷，並有其所提出之系爭土地登記簿謄
      本影本共四份及戶籍謄本影本共三份在卷可憑（原審卷一第七至二十九頁），
      復為其餘上訴人等（指到庭者，下同）所不爭執，自屬真實。
（二）按繼承，因被繼承人死亡而開始；又繼承人自繼承開始後，除本法另有規定外
      ，承受被繼承人財產上之一切權利義務；民法第一千一百四十七條及第一千一
      百四十八條前段分別定有明文。本件系爭一、二土地共有人之一宋珍既已死亡
      ，而上訴人甲○、乙○○、丙○○、戊○○、丁○○、巳○○、辰○○等七人
      既依法為其繼承人，則渠等七人若未辦理繼承登記，自有礙上訴人壬○○等五
      人請求分割系爭土地之訴訟上權利；因之，上訴人壬○○等五人請求渠等七人
      就其被繼承人宋珍名義應有部分各四分之一，按渠等之應繼分即上訴人甲○八
      分之一、上訴人乙○○、丙○○、戊○○及丁○○各四十分之一、上訴人巳○
      ○、辰○○各八十分之一辦理公同共有之繼承登記，自於法有據。
五、請求裁判分割部分：
（一）按各共有人，得隨時請求分割共有物。共有物之分割，依共有人協議之方法行
      之；分割之方法，不能協議決定者，法院得因任何共有人之聲請，命以裁判分
      割。民法第八百二十三條第一項前段、第八百二十四條第一項、第二項分別定
      有明文。查兩造共有之系爭土地，其中系爭一土地即第六四三號、地目建、面
      積為九八一平方公尺、同段第六四三之二號、地目建、面積為一四平方公尺，
      同段第六四三之三號、地目建、面積為十四平方公尺；而系爭一土地即第六四
      四號、地目建、面積為四九二平方公尺，同段第六四四之二號、地目建、面積
      為二八二平方公尺，同段第六四四之三號、地目建、面積為八十七平方公尺；
      並無因物之使用目的不能分割或定有不分割之特約致不能分割之情形，惟因無
      法達成協議分割之事實，業據上訴人壬○○等五人於本院審理時陳述在卷，並
      有其所提出之前揭系爭土地登記簿謄本影本共四份、臺南縣歸仁地政事務所地
      籍圖謄本影本一份（原審卷一第三十頁）及系爭第六四三之二號及第六四四之
      二號土地登記簿謄本影本共二份（見八十六年十一月二十八日之鑑定報告書）
      在卷可憑，復為除上訴人卯○○以外之其餘上訴人等所不爭執，自屬真實。再
      徵之兩造就分割方法已各有主張，且就分割後所得土地之價值，即共有人間就
      按現系爭土地之價值互為補償之核計標準，亦各有爭執以察，顯已無法協議分
      割；則被上訴人訴請裁判分割，自無不合。至上訴人卯○○雖辯稱：系爭六筆
      土地均為兩造之祖父葉輕老等四人所共同購買，而約於四十年前後，共有人已
      協議分割，將共有之系爭土地合併分成五塊；兩造應受其拘束，不得再請求裁
      判分割云云，並提出證明書三份為證（原審卷一第七十至七十五頁）；惟此則
      非僅為其餘之上訴人等所堅決否認，且經本院核閱前揭三份證明書之內容以觀
      ，證明書所載之事實內容竟然相同，惟出具證明書之日期卻不同，且其中二份
      僅記載年而未記載月日，致有可議；且上訴人乙○○係三十二年十二月三十一
      日出生，有中華民國臺灣地區再出境申請書影本一份在卷可憑（原審卷一第一
      七九頁），則衡情以其當時之年齡豈知四十年前後共有人已有協議分割之情事
      ；況其於八十四年四月十九日自高雄國際機場出境至美國，迄八十五年六月十
      四日前均無返國記錄，有出入境資料各一份在卷可參（原審卷一第一八○頁）
      ；則如何能於前揭證明書上簽署姓名？且縱認其於八十五年六月十四日以後有
      返國，則其理當明正言順於證明書上署具簽名之年月日方是，惟其竟捨此而不
      為，自顯與常理有違；至上訴人許玉春於原審之陳述（原審卷二第七十六頁反
      面），則僅指及土地價值與相互補償之情事，惟並未確切陳及兩造有協議分割
      之約定；此外上訴人卯○○又無法提出其他確切之證據足資證明系爭六筆土地
      確有於四十年前後，由當時之共有人協議分割之情事，自尚不能採為有利於其
      之認定。退一步言，縱令系爭一、二土地原有分管之約定，惟法院於裁判時仍
      應斟酌共有物之價格，經濟效用及全體共有人之利益公平決之，並不當然受原
      分管契約之拘束，因之上訴人卯○○前揭所辯，尚不足採。
（二）次按共有物之分割，不得純以使用現狀為分割之唯一標準，法院為顧及全體共
      有人之利益認為以不全依使用現狀分割為宜，所決定之分割方法，縱使部分共
      有人因此而受有損害，仍不得因之指為違法。又共有土地之分管使用，不過定
      暫時狀態而已，共有人仍就全部共有土地享有權利，得就全部共有土地主張按
      應有部分為分割，而法院裁判分割共有物，除應斟酌共有人之利害關係及共有
      物之性質外，尚應斟酌共有物之價格、經濟效用以及全體共有人之利益等公平
      決之；換言之，裁判上定共有物之分割分法，法院有審酌共有物各種情形，顧
      及共有人全體利益而自由裁量之權，不受任何當事人主張之拘束（最高法院四
      十九年臺上字第二五九六號、七十一年度台上字第二八二五號判決及同院八十
      一年度台上字第三一號判決著有明文參照）。又按數筆土地，於共有之初，原
      屬一筆土地，嗣因地政機關依法逕行分割，而於聲請判決分割時，已由一筆變
      成多筆，共有人及應有部分均無變更，此際，如將之視為數筆土地而做數筆共
      有物之分割，即不合共有人之原意，有害於共有人之利益，自應准為合併分割
      （最高法院著有二十九年上字第一七九二號判例及八十五年度台上字第九四三
      號判決著有明文參照）。
（三）查系爭一、二之土地共有六筆，地目均為建，其間乃相互比鄰，而略呈南北向
      之長方形；其中系爭第六四三之二號、第六四三之三號及第六四四之二號等三
      筆土地現為私設巷道，並屬道路預定用地；且系爭土地之北邊有一寬八公尺之
      道路（預定計劃道路為十二公尺），而南邊則面臨寬為十二公尺之道路，至於
      系爭二等三筆土地西邊則另有寬約四‧八公尺之私設巷道可供往南或往北出入
      ；另目前系爭土地上則有上訴人上訴人壬○○等五人（即許玉春）、午○○、
      庚○○、寅○○及己○○等四人及卯○○在其上分別建有一樓加強磚造平房（
      （上訴人壬○○等五人及卯○○）、木造平房（上訴人卯○○）及加強磚造三
      層樓房共二棟（上訴人午○○及庚○○），同時現仍由渠等分別使用中之事實
      ，已據上訴人壬○○等五人於本院審理時陳述在卷，並為其餘上訴人等所不爭
      執，且經原審於八十五年一月二十四日至現場勘驗及囑託臺南縣歸仁地政事務
      所測量，制有勘驗筆錄、現場圖及臺南縣歸仁地政事務所制作之複丈成果圖（
      現況套繪圖）各一份在卷可憑（原審卷一第六十三至六十六頁、七十七頁），
      自屬真實。再者，系爭土地之分割方案，因兩造有主張附表一甲案及附表三乙
      案之爭議（至兩造於原審所主張之分割方案，則據渠等於本院審理表示捨棄）
      ，茲僅就兩造於本院所主張之附表一甲案及附表三乙案分別比較說明如下：
    (1)如附表一甲案：
      上訴人壬○○等五人主張附表一甲案之分割方案極為適當，因若依其所主張之
      分割方法，分歸上訴人卯○○單獨所有之可建築房屋基地面積為三四四平方公
      尺，分歸上訴人壬○○等五人者為三一○平方公尺，分歸被上訴人宋珍之繼承
      人者為二九七平方公尺，分歸上訴人午○○、庚○○、寅○○、己○○者為三
      一四平方公尺，當較為公平；且上述分割方法對於上訴人卯○○最為有利，應
      屬可採。否則依原審判決之分割方案，則附圖Ｅ１部分分歸上訴人卯○○，顯
      然不公；且Ｅ部分再由卯○○按四分之一應有部分比例保持共有，更非合理。
      故主張Ｅ１及Ｅ部分應由共有人各按原應有部份保持共有，其餘上訴人卯○○
      逾越應有部份面積所佔用土地則應按市價賠償，始為合理，且屬公平可行之方
      案云云。查經本院審究上訴人壬○○等五人所提之分割方案以察，其乃主張就
      系爭第六四三地號、第六四四地號及第六四四之三地號，與第六四三之二地號
      、第六四四之二地號及第六四三之三地號，分別准予合併分割；惟本件系爭一
      土地係包括第六四三號、第六四三之二號及第六四三之三號土地；系爭二土地
      則包括第六四四號、第六四四之二號及第六四四之三號土地；且系爭一、二土
      地之共有人並不完全相同（詳如附表四所示），已如前述，且為兩造所不爭執
      ；而本件除已到庭之上訴人表示願合併分割外，其餘之上訴人則未到庭或具狀
      表示願意合併分割，況系爭一、二土地之共有人並不完全相同，則上訴人壬○
      ○等五人所主張附表一甲案之分割方案，於法已有未合。又其主張之分割方案
      ，係將如附表一甲案所示編號Ａ、Ｆ、Ｒ及Ｋ部分分歸上訴人甲○、乙○○、
      丙○○、戊○○、巳○○、辰○○及丁○○依其應有部分保持公同共有；編號
      Ｂ、Ｇ及Ｌ部分分歸上訴人壬○○、丑○○、辛○○、子○○及癸○○各按原
      應有部分比例保持共有；編號Ｃ、Ｈ及Ｍ部分分歸上訴人午○○、庚○○、寅
      ○○及己○○各按原應有部分比例保持共有；編號Ｄ、Ｉ、Ｎ、Ｄ１、Ｉ１及
      Ｎ１部分分歸上訴人卯○○所有；固然依序由北向南並依各共有人在系爭土地
      上建造房屋及使用之現況而為分割，且分得之地形極為方正，又均能面臨馬路
      而各有通路能對外聯絡；亦即就此部分尚能作整體利用，而無損土地價值，更
      能為有效之利用。惟其另主張就編號Ｅ（一三○平方公尺）、Ｅ１（五九平方
      公尺）、Ｊ（一九平方公尺）、Ｏ（七五平方公尺）、Ｐ（八七平方公尺）及
      Ｑ（十四平方公尺）部分等土地由兩造各按其原應有部分之比例保持共有部分
      ，姑不論此已因系爭一、二土地之共有人並不完全相同，於法不合，致不足採
      ；且此部分總面積達三百八十四平方公尺（約一百十五坪），又西臨四‧八公
      尺之私設巷道，南臨寬為十二公尺之道路，且屬較具價值之「三角窗」地段；
      若不予分割歸共有人之一取得，實有違共有物分割應達到土地使用經濟效用目
      的，及不再維持全體共有人仍繼續保持共有物之立法之目的。況系爭編號Ｅ１
      土地上現有上訴人卯○○所有而由其居住使用之木造平房一棟，若依此方案分
      割，洵非妥適，亦即恐難以作整體利用，而有損土地價值，甚至根本無法為有
      效之充分利用。再徵之除上訴人壬○○等五人外，其他共有人均到庭或具狀表
      示不同意依此方案分割（上訴人庚○○雖表示同意許玉春在原審所提之分割方
      案，惟此分割方案，已據渠等於本院審理表示捨棄）；且按共有人因共有物分
      割之方法不能協議決定，而提起請求分割共有物之訴，應由法院依民法第八百
      二十四條命為適當之分配，不受任何共有人主張之拘束（最高法院四十九年台
      上字第二五六九號判例參照）；而法院命為共有物之分配，應斟酌各共有人之
      利害關係，及共有物之性質、經濟效用及全體共有人之利益，公平決定之等情
      以觀，則上訴人壬○○等五人據此主張應依如附表一甲案之方法分割，尚無足
      取。
    (2)附表三乙案：
      此方案係採依面臨北邊寬八公尺道路（預定計劃道路為十二公尺）之方向，分
      別以東西向分割線，由北往南為基準往西推算，分割後之系爭一、二等二筆土
      地，各共有人所分得之土地界限均由北而南呈一橫線，土地形狀完整，且兩造
      所分得部分之土地均得面臨北邊寬八公尺、南邊寬為十二公尺之道路，及西邊
      寬約四‧八公尺之私設巷道可供往南或往北出入；以利於建築、充分利用及對
      外通行，自較府符合公平原則，且能兼顧大部分共有人之利益，作整體利用，
      而無損土地價值，更能為有效之利用，而達到該土地使用之經濟效用。再者，
      此分割方案就編號Ａ、Ｆ、Ｒ及Ｋ部分仍分歸上訴人甲○、乙○○、丙○○、
      戊○○、巳○○、辰○○及丁○○；編號Ｂ、Ｇ及Ｌ部分仍分歸上訴人壬○○
      、丑○○、辛○○、子○○及癸○○；編號Ｃ、Ｈ及Ｍ部分仍分歸上訴人午○
      ○、庚○○、寅○○及己○○，並各按原應有部分比例保持共有；惟其係將共
      有人相同之系爭一即第六四三號、第六四三之二號及第六四三之三號土地，與
      系爭二即第六四四號、第六四四之二號及第六四四之三號土地，分別予以合併
      分割，而無違法之疏。另此分割方案主張將編號Ｄ１、Ｉ１、Ｎ１、Ｅ、Ｅ１
      、Ｊ、Ｏ、Ｐ及Ｑ部分土地分歸上訴人卯○○取得，除能避免上訴人卯○○在
      編號Ｅ１土地上居住使用之木造平房一棟遭拆除外，且較如附表一甲案之分割
      方式更能顧及各共有人在系爭土地上所建造房屋及使用之現況；另上訴人卯○
      ○就此部分所分得之土地面積雖達五百四十三‧七五平方公尺，比如附表一甲
      案之分割方式所分得之面積（四百八十四平方公尺）及其餘上訴人等所分歸之
      土地面積為多，且屬較具價值之「三角窗」地段；然究其分得土地之現況，西
      邊有一寬約四‧八公尺之私設巷道由西北向東南之方向縱貫其土地，致其分歸
      之該部分土地分為兩部分，而呈不規則狀，且西南角之第六四四之三號土地竟
      呈一三角形狀，其面臨道路之寬度固有約七‧二公尺，深度約十八公尺，然因
      其呈三角形狀，若往北移十二公尺其寬度即不足六公尺；然本件系爭土地為一
      般建築用地，依臺灣省畸零地使用規則第三條第一項之規定，若面接超過七公
      尺至十五公尺以下之道路，其基地面積固僅須寬三、五公尺、深十四公尺以上
      ；惟若應留設騎樓（包括側面及正面）地區，依同規規第七條第四項之規定，
      其基地深度減騎樓地深度之差，若面接超過七公尺至十五公尺以下之道路，基
      地面積須寬七、一公尺、深十四公尺以上；易言之，若依前揭臺灣省畸零地使
      用規則之規定（即面臨十二公尺之道路），上訴人卯○○所分得之編號Ｐ部分
      土地（八十七平方公尺），將因其係位置三角地而須於側面及正面留設騎樓地
      ，致違反前揭臺灣省畸零地使用規則第三條第一項之規定，而造成不能建築房
      屋（即屬畸零地）之情況；亦即根本無法為有效之利用。另再依上訴人等分別
      分歸以供私設巷道使用之面積以觀，其中上訴人甲○等七人分得之編號Ｐ及Ｋ
      部分土地為七十九平方公尺，上訴人壬○○等五人與上訴人午○○等四人分得
      之編號Ｍ部分土地均為四十三平方公尺，而上訴人午○○及庚○○就系爭一土
      地所分得之編號Ｃ部分土地，則未分擔私設巷道之面積，至上訴人卯○○分得
      之編號Ｎ１、Ｏ及Ｑ部分土地為一百一十七‧五平方公尺，若再加上前揭分得
      不能建築房屋原（即屬畸零地）之編號Ｐ部分土地，總計達二百零四‧五平方
      公尺，若依此核算，上訴人卯○○所分得不能供己充分使用之土地面積即較其
      餘上訴人等多出一百二十五‧五至一百六十一‧五平方公尺之多；換言之，渠
      至此所分得土地之面積相差無幾，甚至於上訴人卯○○以外之上訴人等所分得
      之土地更為完整方正，而能作整體之利用，並無不公平處可言，自尚難認有違
      公平原則；且又無違共有物分割應達到土地使用經濟效用目的，及不再維持全
      體共有人仍繼續保持共有物之立法之目的。至於此方案雖又將系爭一土地編號
      Ｄ及系爭二土地編號Ｉ、Ｎ部分分歸上訴人卯○○，總面積有二百四十‧二五
      平方公尺（約七十八坪）；惟該部分土地乃位居上訴人午○○等四人及上訴人
      卯○○所分歸土地之中，而上訴人午○○等四人自原審迄本院審理時均無分得
      該土地之意，而與其餘上訴人均表示願就分得土地價值相互補償，僅係對於相
      互補償金額之核計標準有所爭執而已；則本院基於兼顧大部分共有人之利益，
      作整體利用，而無損土地價值，且使更能為有效之利用等原則，認將系爭一土
      地編號Ｄ及系爭二土地編號Ｉ、Ｎ部分分歸上訴人卯○○，應為適當。再徵諸
      除上訴人壬○○等五人外，其他共有人均到庭或具狀表示同意或未反對依此方
      案分割，足見本案當屬較為合理、公平之分割方案。爰審酌上開情況及上訴人
      壬○○等五人、午○○等四人及甲○等七人表明仍願繼續保持共有，自以依如
      附表三乙案所示之分割方案較為可採，爰定系爭共有土地之分割方案為如附表
      三乙案分割方案所示，即系爭一土地中，編號Ｅ面積一三○平方公尺、編號Ｅ
      １面積五十九平方公尺、編號Ｄ面積一三三‧九四平方公尺、編號Ｄ１面積九
      ○‧○六平方公尺、編號Ｑ面積十四平方公尺分歸上訴人卯○○取得；編號Ｂ
      面積一九四平方公尺分歸上訴人壬○○等五人共同取得，並按應有部分各五分
      之一比例保持共有；編號Ａ面積一八三平方公尺、編號Ｒ面積十四平方公尺分
      歸上訴人甲○、乙○○、丙○○、宋蜜、巳○○、辰○○及丁○○共同取得，
      並按應有部分即上訴人甲○二分之一，上訴人乙○○、丙○○、宋蜜及丁○○
      各十分之一，上訴人巳○○、辰○○各二十分之一比例保持共有；編號Ｃ面積
      一九一平方公尺分歸上訴人午○○、庚○○共同取得，並按應有部分各二分之
      一比例保持共有。另系爭二土地中，編號Ｉ面積七八‧八一平方公尺、編號Ｉ
      １面積四一‧一九平方公尺、編號Ｎ面積二七‧五平方公尺、編號Ｎ１面積二
      八‧五平方公尺、編號Ｊ面積一九平方公尺、編號Ｏ面積七十五平方公尺及編
      號Ｐ面積八十七平方公尺分歸上訴人卯○○取得；編號Ｇ面積一一六平方公尺
      、編號Ｌ面積四十三平方公尺分歸上訴人壬○○等五人共同取得，並按應有部
      分各五分之一比例保持共有；編號Ｆ面積一一四平方公尺、編號Ｋ面積六十五
      平方公尺分歸視同上訴人甲○、乙○○、丙○○、宋蜜、巳○○、辰○○及丁
      ○○共同取得，並按應有部分即上訴人甲○二分之一，上訴人乙○○、丙○○
      、宋蜜及丁○○各十分之一，上訴人巳○○、辰○○各二十分之一比例保持共
      有；編號Ｈ面積一二三平方公尺、編號Ｍ面積四十三平方公尺分歸上訴人午○
      ○、庚○○、寅○○及己○○共同取得，並按應有部分各四分之一比例保持共
      有。
（四）復按法院裁判分割共有物，除應斟酌各共有人之利害關係，及共有物之性質外
      ，尚應斟酌共有物之價格，倘共有人不能按其應有部分受分配或所分配之不動
      產，其價值不相當時，法院非不得命以金錢補償之（最高法院著有五十七年台
      上字第二一一七號判例參照）。查本件依前揭如附表三乙案分割結果，其中上
      訴人壬○○等五人、上訴人甲○等七人、上訴人午○○等四人（指系爭二土地
      部分）及上訴人午○○與庚○○（指系爭一土地部分）所分得土地面積，較渠
      等依應有部分計算之面積分別減少一一四‧五平方公尺、一‧五平方公尺、三
      十四‧五平方公尺及七十六平方公尺；而上訴人卯○○所分得之面積增加七十
      六‧二五平方公尺（指其分得之編號Ｄ１、Ｉ１、Ｎ１、Ｅ、Ｅ１、Ｊ、Ｏ、
      Ｐ及Ｑ部分）與二四○‧二五平方公尺（指其分得之編號Ｄ、Ｉ及Ｎ部分）；
      ，則依上開原物分配結果，部分共有人等顯有不能按其應有部分受分配者，自
      應命為以金錢補償之。查系爭一、二土地目前之公告地價（現值）為每平方公
      尺七千五百元，即每坪為二萬四千七百九十三元（採四捨五入）；至於市價，
      應受補償金額之壬○○等五人認每坪約五萬元以上，而應負補償金額義務之被
      上訴人卯○○於於原審及本院審理中先供承願以公告地價加四成為補償之計算
      標準，次則表示願以三百五十萬元補償之，後則表示願以公告地價即每平方公
      尺七千五百元補償各上訴人，而應受補償之其他上訴人則未表示意見；另經本
      院囑託「華聲企業發展鑑定顧問有限公司」計算若將編號Ｄ、Ｉ及Ｎ部分之土
      地分歸上訴人卯○○，則其應補償其他共有人各若干金額時，其於鑑定報告書
      謂：「經本單位派員實地調查鄰近地價，並‧‧根據當地里鄰環境、交通情況
      、公共設施、使用現況、發展及經濟及房地產交易現況等因素，‧‧本案推定
      戡估台南縣歸仁鄉○○段第六四三號、第六四四號、第六四四之三號、第六四
      三之二號、第六四四之二號及第六四三之三號土地之現時地價為二千九百五十
      萬一千零二十二元，其平均價格為每平方公尺一萬五千七百七十六元（即每坪
      為五萬二千一百五十二元）；惟扣除道路部分現時地價為二千七百十七萬六千
      零二十二元，其平均價格為每平方公尺一萬七千四百二十一元（即每坪為五萬
      七千五百九十元）。至編號Ｄ部分之土地，其單價為每平方公尺一萬五千七百
      三十元，總價為二百一十萬六千八百七十六元；編號Ｉ及部分之土地，其單價
      為每平方公尺一萬五千七百三十元，總價為一百二十三萬九千六百八十一元；
      編號Ｎ部分之土地，其單價為每平方公尺七千五百元，總價為二十萬六千二百
      五十元；全部合計為三百五十五萬二千八百零七元；有華聲企業發展鑑定顧問
      有限公司八十六年十一月二十八日南文字第一○五一一號不動產鑑定報告書一
      份附卷可參。惟該鑑定報告書又謂：「所調查之土地市價行情，大多數係查訪
      當地居民、仲介業者或新建房屋，而市調資料亦為當地居民於訪查時得知，唯
      本區域內房地產交易市場並不十分活絡」等語（鑑定報告書第十頁第九行）；
      亦即其鑑價固係依市場之行情而為依據，唯其並未斟酌目前房地產因經濟景氣
      低迷而造成之「有行無市」或「有價無市」之情況。況該部分土地將來在辦理
      土地分割登記時，尚應負擔土地增值稅、登記規費及代書費等稅費，合計金額
      可能不少。是以本院斟酌各方意見及本件上訴人卯○○就編號Ｄ１、Ｉ１、Ｎ
      １、Ｅ、Ｅ１、Ｊ、Ｏ、Ｐ及Ｑ部分所分得之土地，呈不規則狀，且西南角之
      第六四四之三號土地竟呈一三角形狀，將造成不能建築房屋等事實，因之本院
      認補償費以依系爭土地之公告現值每平方公尺七千五百元加二成（即九千元）
      ，即每坪二萬九千七百五十二元（採四捨五入），應屬合理；則依此據以核算
      結果，上訴人卯○○應各給付如附表四所示之金額補償上訴人壬○○等五人、
      上訴人甲○等七人、上訴人午○○等四人。再者，上訴人卯○○就編號Ｄ１、
      Ｉ１、Ｎ１、Ｅ、Ｅ１、Ｊ、Ｏ、Ｐ及Ｑ部分所分得之土地，面積雖達五百四
      十三‧七五平方公尺，比其餘上訴人等所分歸之土地面積為多，且屬較具價值
      之「三角窗」地段；然究其分得土地之現況，西邊有一寬約四‧八公尺之私設
      巷道由西北向東南之方向縱貫其土地，致其分歸之該部分土地分為兩部分，而
      呈不規則狀，且西南角之第六四四之三號土地竟呈一三角形狀，其面臨道路之
      寬度固有約七‧二公尺，深度約十八公尺，然因其呈三角形狀，若往北移十二
      公尺其寬度即不足六公尺；惟因屬應留設騎樓（包括側面及正面）地區，若依
      前揭臺灣省畸零地使用規則之規定（即面臨十二公尺之道路），上訴人卯○○
      所分得之編號Ｐ部分土地，將違反前揭臺灣省畸零地使用規則第三條第一項之
      規定，而造成不能建築房屋原（即屬畸零地）之情況；另再審酌上訴人等分別
      分歸以供私設巷道使用之面積以觀，上訴人卯○○分得之編號Ｎ１、Ｏ及Ｑ部
      分土地為一百一十七‧五平方公尺，若再加上前揭分得不能建築房屋原（即屬
      畸零地）之編號Ｐ部分土地，總計達二百零四‧五平方公尺，若依此核算，上
      訴人卯○○所分得不能供己充分使用之土地面積即較其餘上訴人等多出一百二
      十五‧五至一百六十一‧五平方公尺之多；易言之，渠等至此所分得土地之面
      積相差無幾，甚至於上訴人卯○○以外之上訴人等所分得之土地更為完整方正
      ，而能作整體之利用；至上訴人卯○○分得土地之使用價值顯較其他共有人為
      低，並無不公平處可言，已如前述；因此本院認就上訴人卯○○所分歸之前揭
      部分（即編號Ｄ１、Ｉ１、Ｎ１、Ｅ、Ｅ１、Ｊ、Ｏ、Ｐ及Ｑ）而言，自不能
      以其分得部分面積較應有部分面積增加，即認其應補償分得部分面積較應有部
      分面積減少之共有人，亦即上訴人卯○○九此部分不必再補償其餘之上訴人等
      ，更符合公平之原則。
六、綜上所述，本件上訴人壬○○等五人主張系爭一、二土地共有人之一宋珍既已死
    亡，而上訴人甲○、乙○○、丙○○、戊○○、丁○○、巳○○、辰○○等七人
    既依法為其繼承人，則渠等七人若未辦理繼承登記，自有礙上訴人壬○○等五人
    請求分割系爭土地之訴訟上權利；因之請求渠等七人就其被繼承人宋珍名義應有
    部分各四分之一，按渠等之應繼分即上訴人甲○八分之一、上訴人乙○○、丙○
    ○、戊○○及丁○○各四十分之一、上訴人巳○○、辰○○各八十分之一辦理公
    同共有之繼承登記，為有理由，應予准許。至上訴人壬○○等五人主張如附表一
    甲案所示之方案分割，則恐難以作整體利用，而有損土地價值，甚至根本無法為
    有效之利用，遑論達到該土地使用之經濟效用，且不符公平之原則，尚有可議，
    不足採取。而應以附表三乙案所示之分割方案較為妥適，爰定為本件系爭土地之
    分割方案；即系爭一土地中，編號Ｅ面積一三○平方公尺、編號Ｅ１面積五十九
    平方公尺、編號Ｄ面積一三三‧九四平方公尺、編號Ｄ１面積九○‧○六平方公
    尺、編號Ｑ面積十四平方公尺分歸上訴人卯○○取得；編號Ｂ面積一九四平方公
    尺分歸上訴人壬○○等五人共同取得，並按應有部分各五分之一之比例保持共有
    ；編號Ａ面積一八三平方公尺、編號Ｒ面積十四平方公尺分歸上訴人甲○、乙○
    ○、丙○○、宋蜜、巳○○、辰○○及丁○○共同取得，並按應有部分即上訴人
    甲○二分之一，上訴人乙○○、丙○○、宋蜜及丁○○各十分之一，上訴人巳○
    ○、辰○○各二十分之一比例保持共有；編號Ｃ面積一九一平方公尺分歸上訴人
    午○○、庚○○共同取得，並按應有部分各二分之一之比例保持共有。另系爭二
    土地中，編號Ｉ面積七八‧八一平方公尺、編號Ｉ１面積四一‧一九平方公尺、
    編號Ｎ面積二七‧五平方公尺、編號Ｎ１面積二八‧五平方公尺、編號Ｊ面積十
    九平方公尺、編號Ｏ面積七十五平方公尺及編號Ｐ面積八十七平方公尺分歸上訴
    人卯○○取得；編號Ｇ面積一一六平方公尺、編號Ｌ面積四十三平方公尺分歸上
    訴人壬○○等五人共同取得，並按應有部分各五分之一比例保持共有；編號Ｆ面
    積一一四平方公尺、編號Ｋ面積六十五平方公尺分歸視同上訴人甲○、乙○○、
    丙○○、宋蜜、巳○○、辰○○及丁○○共同取得，並按應有部分即上訴人甲○
    二分之一，上訴人乙○○、丙○○、宋蜜及丁○○各十分之一，上訴人巳○○、
    辰○○各二十分之一比例保持共有；編號Ｈ面積一二三平方公尺、編號Ｍ面積四
    十三平方公尺分歸上訴人午○○、庚○○、寅○○及己○○共同取得，並按應有
    部分各四分之一之比例保持共有；並由上訴人卯○○應各給付如附表四所示之金
    額補償上訴人壬○○等五人、上訴人甲○等七人及上訴人午○○等四人。上訴人
    壬○○等五人就請求辦理繼承登記部分上訴意旨指摘原判決不當，求予廢棄改判
    如渠等聲明(二)所示，為有理由，自應由本院就此部分予以廢棄改判如主文第二項
    所示。至上訴人壬○○等五人及上訴人卯○○就請求裁判分割系爭一、二土地部
    分分別上訴意旨指摘原判決之分割方案不當，求予廢棄改判如渠等聲明之所示，
    固不足採（本院雖採附表三乙案之分割方案，然所採之理由及相互補償之金額與
    上訴人卯○○所主張者不同）；惟原判決既有可議（即原審判決之分割方案，除
    疏未考慮土地之經濟價值，致發生不公平及無法達到土地使用經濟效用之目的外
    ；竟將共有人不盡相同之系爭一、二土地予以合併分割，且就第六四三之二號土
    地未併入系爭一土地中裁判分割），同時原審判決後，系爭土地因其中共有人即
    上訴人（原告）許玉春於於本院審理中即八十九年三月十四日去世，而上訴人（
    被告）蘇宋秀鳳亦於本院審理中死亡，而分別由其繼承人壬○○、丑○○、辛○
    ○、子○○及癸○○（即上訴人許玉春部分），與巳○○及辰○○（即上訴人蘇
    宋秀鳳部分）繼承本件系爭一、二土地之應有部分，原判決就此部分未及審酌，
    亦有未合；自應由本院予以廢棄改判如主文第三、四項所示。又本件係因分割共
    有物而涉訟，上訴人等之行為，可認係按當時之訴訟程度為伸張或防禦權利所必
    要，故本院認亦應由本件勝訴之其餘視同上訴人等負擔一部訴訟費用。
七、又本件待證事實已臻明確，兩造其餘攻擊防禦方法及舉證，對判決之結果已不生
    影響，爰不一一詳為審酌，附此敘明。
八、據上論結，本件上訴為有理由，依民事訴訟法第四百五十條、第八十一條第二款
    、第八十五條第一項但書、第四百六十三條及第三百八十五條第一項前段，判決
    如主文。
中      華      民      國    九十    年      八      月      十四      日
                                  臺灣高等法院臺南分院民事第四庭
~B1審判長法官  王    惠    一
~B2      法官  蘇    清    恭
~B3      法官  張    世    展
右為正本係照原本作成。
如對本判決上訴，須於判決送達後二十日內向本院提出上訴狀，未表明上訴理由者，
應於上訴後二十日內向本院提出理由書。
中      華      民      國    九十    年      八      月      十六      日
                                      法院書記官  廖    英    琇


司法院資訊處製作；財團法人民間司法改革基金會備份。
